【裁判字號】    97,消債更,58
【裁判日期】    971117
【裁判案由】    聲請更生程序
【裁判全文】
臺灣嘉義地方法院民事裁定            97年度消債更字第58號
聲  請  人
即  債務人  乙○○
上列當事人聲請消費者債務清理事件，本院裁定如下：
    主  文
更生及保全處分之聲請均駁回。
聲請費用由聲請人負擔。
    理  由
一、按債務人與金融機構協商成立者，不得聲請更生或清算，但
    因不可歸責於己之事由，致履行顯有重大困難者，不在此限
    ；本條例施行前，債務人依金融主管機關協調成立之中華民
    國銀行公會會員辦理消費金融案件無擔保債務協商機制與金
    融機構成立之協商，準用前項之規定，消費者債務清理條例
    第151條第5項、第6項分別定有明文。是對於已陷入經濟上
    困境之消費者，若任其於惡性循環之債務窘境中自生自滅，
    將衍生嚴重之社會問題，難以維持安定之社會經濟秩序，故
    為兼顧債權人、債務人雙方之利益，對陷於經濟上困境之消
    費者，乃允其於消費者債務清理條例施行後，得選擇以重建
    型之更生程序或清算型之清算程序清理其債務，藉以妥適調
    整債務人與債權人及其他利害關係人間之權利義務關係，保
    障債權人獲得公平受償，並謀求消費者經濟生活之重建復甦
    機會。惟對於已與金融機構協商成立，或於本條例施行前，
    已依金融主管機關協調成立之中華民國銀行公會會員辦理消
    費金融案件無擔保債務協商機制與金融機構成立協商之債務
    人，若非因不可歸責於己之事由，致履行顯有重大困難，僅
    係為圖謀減免債務，而不為債務之履行，自有違債權契約為
    誠信契約之本旨，故依消費者債務清理條例第151條第6項準
    用同條第5項前段之規定，不得聲請更生或清算，始能避免
    肇致道德危險。
二、查本件更生聲請人主張：其有不能清償債務情事，前雖曾依
    金融主管機關協調成立之中華民國銀行公會會員辦理消費金
    融案件無擔保債務協商機制與最大債權銀行台新商業銀行成
    立協商，經按期還款後，現尚有債務總約額新臺幣（下同）
    1,000,209元未為清償，惟因債務人每月收入約26,600元間
    ，原協商方案每月須償還18,300元，聲請人每月生活必要支
    出為15,000元，另支付父母親扶養費共10,000元，及每年汽
    車燃料稅、汽車強制險保費各6,210元及3,900元，故聲請人
    收入扣除每月依協商應清償之金額無法維持最低基本生活。
    是原協商方案條件過苛，已經超越債務人能力，而無法履行
    原協商方案，有不可歸責於債務人之事由致履行原協商內容
    顯有重大困難，且其無擔保或無優先權之債務總額未逾
    1,200萬元，復未經法院裁定開始清算程序或宣告破產，爰
    向本院聲請更生等語。
三、經查，依中華民國銀行公會會員辦理消費金融案件無擔保債
    務協商機制所成立之協商，本屬當事人自主協商解決債務之
    方法，為避免債務人任意毀諾已成立之協商，濫用更生或清
    算之債務清理程序，故無論係依消費者債務清理條例所成立
    之協商或依前開銀行公會債務協商機制所成立之協商，非有
    不可歸責於己之事由，致履行顯有重大困難者，自不得聲請
    更生或清算。經查：
(一)、本件聲請人所成立之協商內容，債務總額計1,069,245元，
    自95年5月份起，分80期，以年息百分之九點八八計算，每
    個月清償18,300元，聲請人累計繳款至96年12月，以發生車
    禍需支出汽車修繕費用為由，聲請延期繳款2月，經最大債
    權銀行台新國際商業銀行同意，迄97年1月間聲請人復委託
    臺中歐東洋律師向上開銀行表示已聲請破產，於97年3月7日
    判定毀諾一情，業經聲請人陳述明確，且有上開銀行97年5
    月23日回函及所附協議書在卷可憑。
(二)、聲請人稱月薪僅26,600元云云，並提出熙越實業股份有限公
    司97年1至3月、7月薪資表為證；然上開金額係扣除伙食費
    900 元、勞保費312元、健保費328元後之給付淨額，聲請人
    實際薪資為28,435元（（29,000+28,000+29,100+27,640）
    ÷3＝28,435）；顯然聲請人主張目前每月薪資僅26,600元
    乙節，並非真實，聲請人目前每月平均收入應為28,435元。
(三)、聲請人薪資扣除每月所需清償之上開協商債務18,300元後，
    尚餘10,135元（28,435-18,300＝10,135），可資支付生活
    費用。
(四)、聲請人雖主張其每個月之必要生活費為15,000元，另支付父
    母親扶養費共10,000元，及每年汽車燃料稅、汽車強制險保
    費各6,210元及3,900元云云。然查，消費者債務清理條例之
    立法意旨，乃在於幫助陷於經濟上困境之債務人，得藉由更
    生或清算程序，走出經濟困境，避免走向絕路，實現憲法所
    保障之生命權，其並非在幫助債務人保持其舊有之生活水平
    ，因此在考量所謂之「生活必要性支出」，自以維持一般人
    最低生活水平所需為準，而在扶養費支出之考量，亦應以實
    際上確有受扶養必要之支出為準，其與法定扶養義務自當加
    以區別。茲就其細目說明如下：
１、聲請人雖提出電費通知及收據、水費通知及收據、臺灣大哥
    大電信費帳單、中華電信股份有限公司電話費帳單、世新有
    限電視統一發票、地價稅、房屋稅、煤氣統一發票等單據為
    證。然查，上開單據中，僅臺灣大哥大電信費帳單之繳款義
    務人及煤氣統一發票之買受人為聲請人，其餘繳款義務人均
    為許瑞欽、甲○○或許蘇月蘭，故聲請人是否確實負擔上開
    費用令人存疑。又聲請人提出之諸多收銀機統一發票，無從
    證明係聲請人本人購買生活必需物品所支出，自難作為證明
    聲請人生活必要費用之證據。
２、再依行政院主計處公告之97年度最低生活費用（以每年家庭
    收支調查，計算出平均每人每月消費支出之百分之60作為最
    低生活費），台灣省平均每人每月最低生活費僅為9,829元
    ，且係包含食、衣、住、行之全部支出，聲請人目前住處為
    其父親所有，不需支付租金，有甲○○財產歸屬資料清單、
    聲請人戶籍謄本在卷可查，聲請人所需之最低生活費，當未
    達上開金額。況聲請人未陳明依其工作性質有何駕駛自用小
    客車之必要，仍主張每月需支出加油費用若干、每年需繳納
    汽車燃料費6,210元、汽車強制責任險保費3,900元（平均每
    月為843元）云云，其繼續保有車輛，實有浪費之嫌。又縱
    將此部分金額列入必需生活費用之列，因聲請人已免去住宿
    方面支出，是其每月生活費以最低消費支出9,829元計算仍
    屬合理。
３、又聲請人將其父親甲○○及母親許蘇月蘭列為受扶養人，主
    張每月需支出共10,000元之扶養費云云。惟查，聲請人之父
    親甲○○96年間有12,229元利息收入，名下有房屋一棟（含
    土地及建物），且母親許蘇月蘭96年度收入總額為310,808
    （含嘉義市環境保護局薪資及中埔鄉農會利息），名下有房
    屋1棟（含土地及建物）等情，有其等96年度綜合所得稅各
    類所得資料清單、財產歸戶資料清單在卷可參，是其等名下
    均有不動產，聲請人之父有相當存款，聲請人之母則有工作
    收入，並非全無資力，並無受聲請人扶養之必要，是聲請人
    此部分所列必要支出10,000元自應剔除。
(五)、從而，聲請人實際上必要支出應僅約9,829元，尚非上開薪
    資餘額10,400元所無法支應。
四、綜上所述，聲請人於消費者債務清理條例施行前，既已與金
    融機構之債權人依金融主管機關協調成立之中華民國銀行公
    會會員辦理消費金融案件無擔保債務協商機制成立協商，且
    又無不可歸責於己致履行顯有重大困難之事由，則其聲請更
    生，顯然違背消費者債務清理條例第151條第6項準用同條第
    5項前段之規定。從而，依上開說明，應予駁回其更生之聲
    請。而更生之聲請既經駁回，其保全處分之請求，已無必要
    ，應併予駁回。爰裁定如主文。
中    華    民    國    97    年    11    月    17    日
                  民事第二庭    法      官  洪嘉蘭
上為正本係照原本作成
如不服本裁定，應於裁定送達後10日內，以書狀向本院提出抗告
，並繳納抗告費新臺幣1千元
中    華    民    國    97    年    11    月    17    日
                                書  記  官  陳昭煌


司法院資訊處製作；財團法人民間司法改革基金會備份。
